【裁判字號】    94,訴,932
【裁判日期】    950102
【裁判案由】    返還無權占有土地
【裁判全文】
臺灣桃園地方法院民事判決        九十四年度訴字第九三二號
原      告  己○○
訴訟代理人  戊○○
被      告  甲○○
            乙○○
            丁○○
            庚○○○
            丙○○
上列當事人間請求返還無權占有土地事件，於民國九十四年十二
月十九日言詞辯論終結，本院判決如下：
    主      文
被告甲○○、乙○○、丁○○、庚○○○應將坐落於桃園縣觀音
鄉○○段第七八一號土地上如附圖所示Ａ（面積為一百三十三點
三九平方公尺）、Ｃ（面積為二十三點四九平方公尺）建物拆除
、騰空後，返還予原告。
被告甲○○應將坐落於桃園縣觀音鄉○○段第七八一號土地上如
附圖所示Ｂ（面積十五點二二平方公尺）建物拆除、騰空後，返
還予原告。
被告丙○○應自坐落於上開土地上之附圖所示Ａ建物遷出。
本判決第一項至第三項之履行期間為陸個月。
訴訟費用由被告甲○○、乙○○、丁○○、庚○○○連帶負擔壹
拾分之柒，被告甲○○負擔壹拾分之壹，餘由被告丙○○負擔。
本判決第一項至第三項，於原告分別為被告等人提供新臺幣柒拾
萬元（甲○○、乙○○、丁○○、庚○○○）、柒萬元（甲○○
）及貳拾萬元（丙○○）之擔保後得假執行。
    事      實
壹、原告方面：
一、聲明：
（一）被告甲○○、乙○○、丁○○及庚○○○應將坐落桃園縣
      觀音鄉○○段第七八一號土地（重測前為下大堀段第三九
      號，下稱系爭土地）上如附圖所示編號Ａ、Ｃ部分（面積
      依序為一百三十三點三九平方公尺、二十三點四九平方公
      尺），即門牌號碼桃園縣觀音鄉下大堀五一號建物拆除，
      並將所占用之土地返還原告。
（二）被告甲○○應將系爭土地上如附圖所示編號Ｂ部分（面積
      為十五點二二平方公尺），即同前項門牌號碼之建物拆除
      ，並將所占用之土地返還原告。
（三）被告丙○○應自系爭土地上如附圖所示編號Ａ部分建物遷
      出。
（四）願供擔保請准宣告假執行。
二、陳述：
（一）系爭土地為原告所有，系爭土地上如附圖所示編號Ａ、Ｃ
      部分之未經保存登記建物原為被告之父、祖即訴外人卓齊
      常於日據時期所建造，嗣於卓齊常死亡後，即由被告甲○○、乙○○、丁○○及庚○○○陸續繼承而公同共有；如
      附圖所示編號Ａ部分之建物現由被告丙○○居住使用；另
      如附圖所示編號Ｂ部分之未經保存登記建物則為被告甲○○所建造；被告均屬無權占有原告所有之系爭土地，爰依
      民法第七百六十七條規定，請求被告丙○○自如附圖所示
      編號Ａ部分建物遷出，及被告甲○○、乙○○、丁○○及
      庚○○○拆除如附圖所示編號Ａ、Ｃ部分建物，被告甲○○拆除如附圖所示Ｂ部分建物，並將所占用之土地返還原
      告。
（二）對被告抗辯之陳述：
    １系爭土地雖曾為政府依法附帶徵收，惟附帶徵收後，因卓
      齊常「無力承領」，已失其附帶徵收目的，故系爭土地實
      並未放領予卓齊常所有，徵收機關乃逕依職權撤銷附帶徵
      收處分，且未將系爭土地補償地價發給原告，原告仍為系
      爭土地之所有權人。
    ２原告與卓齊常間就坐落桃園縣觀音鄉○○○段第三九之三
      號及第四二之二號二筆「耕地」原固有耕地租賃關係，惟
      系爭土地之地目自始即為「建」地，並非土地法第一百零
      六條所稱農地，依法本無訂立三七五耕地租約之餘地，最
      高法院八十八年度台上字第一號判例可資參照，從而，被
      告抗辯系爭土地為卓齊常承租耕作，雙方有三七五租約存
      在，並由被告甲○○繼承云云，顯悖於事實。又雙方就系
      爭土地既無耕地租賃關係存在，自毋庸先向主管機關為調
      解、調處之申請，而得逕行向法院起訴。縱退萬步言，系
      爭土地為附帶提供卓齊常承租上述第三九之三號及第四二
      之二號耕地作為農舍基地之用，然參諸最高法院四十三年
      度台上字第一號判例及八十年度台上字第一五一八號判決
      要旨，原告與卓齊常間就該二筆土地之耕地租賃關係既已
      因徵收放領而歸於消滅，則卓齊常就系爭土地已因而喪失
      其使用權限，被告占有系爭土地亦難認有何正當權源。
三、證據：提出系爭土地登記謄本、觀音（新坡地區）都市計畫
    圖影本各一件、照片十張、桃園縣政府九十三年五月十日府
    地籍字第０九三００九七五四五號函、附帶徵收放領清冊、
    卓齊常繼承系統表、最高法院八十八年度台上字第一號、四
    十三年度台上字第一號判例及八十年度台上字第一五一八號
    裁判要旨影本各一件為證。
貳、被告丙○○方面：
一、聲明：請求駁回原告之訴。
二、陳述：
（一）系爭土地緣係原告前與訴外人即被告等人先祖卓齊常間就
      重劃前之同鄉○○○段第三九之三號、第四二之二號土地
      成立耕地租賃關係，原告為便於卓齊常耕作使用，而同意
      卓齊常於系爭土地上興建建物利用，是以，兩造間關於系
      爭土地之糾葛，應屬租佃爭議事件，原告未依耕地三七五
      減租條例第二十六條規定先行調解、調處，顯有起訴不備
      程式。
（二）系爭土地前曾依廢止前實施耕者有其田條例規定，連同下
      大堀段第三九之三號及第四二之二號土地放領予卓齊常，
      嗣因作業之疏失，致系爭土地部分未由卓齊常承領取得，
      惟該土地既已徵收完畢，自非屬原告所有；再者，政府辦
      理上開第三九之三號及第四二之二號土地徵收時，已將坐
      落於系爭土地上之系爭建物為附帶徵收，原告並已取得此
      部分之徵收款項，是以被告之先祖卓齊常於承領上開第三
      九之三號及第四二之二號土地時，亦應同時取得系爭建物
      所坐落系爭基地之使用權限，是以被告就系爭土地之使用
      非無權占有。
三、證據：提出桃園縣觀音鄉私有耕地放領清冊影本三件、臺灣
    高等法院九十三年度上易字第四九號民事判決、桃園縣觀音
    鄉公所九十三年四月三十日桃觀鄉民字第０九三０００七五
    二二號函、臺灣省放領耕地稻谷地價（乙種）繳納聯單第二
    聯正收據影本各一件為證。
參、被告乙○○、庚○○○方面：
一、聲明：駁回原告之訴。
二、陳述：
    系爭建物係卓齊常所興建，於卓齊常死亡後，即由被告甲○○及訴外人卓進宮依法繼承，於卓進宮死亡後，又由被告乙○○、丁○○及庚○○○繼承；關於系爭建物為何興建於系
    爭土地上，伊等均不清楚，倘若原告有權訴請拆屋還地，伊
    等均無意見。
肆、被告甲○○、丁○○方面：
    被告甲○○、丁○○未於言詞辯論期日到場，亦未提出書狀
    作何聲明或陳述。
伍、本院依職權調閱臺灣高等法院九十三年度上易字第四九號返
    還無權占有土地案卷，及勘驗現場並囑託桃園縣中壢地政事
    務所派員會同測量，製有勘驗筆錄及複丈成果圖。
    理      由
壹、程序方面：
（一）本件被告甲○○、丁○○未於言詞辯論期日到場，核無民
      事訴訟法第三百八十六條所列各款情形，爰依原告之聲請
      ，由其一造辯論而為判決。
（二）按耕地三七五減租條例第二十六條所規定調解調處之程序
      ，必須當事人間有耕地租佃關係存在，其發生之租佃爭議
      ，始由當地鄉鎮區公所耕地租佃委員會調解，調解不成立
      者再由縣市政府耕地租佃委員會調處。若當事人間根本無
      租佃關係存在，自無該條適用之餘地。本件原告係起訴主
      張被告等人無權占有系爭坐落於桃園縣觀音鄉○○段第七
      八一號土地（即重劃前之同鄉○○○段三九號），而分別
      請求被告等人拆除並返還系爭土地等語，被告丙○○雖以
      本件糾葛未依耕地三七五減租條例第二十六條規定先行調
      解、調處程序，抗辯起訴程式不備云云，惟系爭土地緣係
      原告前與訴外人即被告等人先祖卓齊常間就重劃前之同鄉
      ○○○段第三九之三號、第四二之二號土地成立耕地租賃
      關係，原告為便於卓齊常耕作使用，而同意卓齊常於系爭
      土地上興建建物利用等情，業據被告卓聖齊於本院九十四
      年十一月十一日行言詞辯論程序時自承屬實，則原告與被
      告等人之先祖就系爭土地原所成立之法律關係應屬使用借
      貸，準此，兩造間就系爭土地間既無租佃關係存在，揆諸
      上開說明，本件兩造關於系爭土地之糾葛，自無應依耕地
      三七五減租條例第二十六條規定先行調解、調處程序之必
      要，是以原告逕為起訴，自屬適法，先予敘明。
貳、實體方面
一、原告主張系爭土地為其所有，系爭土地上如附圖所示編號Ａ
    、Ｃ部分之未經保存登記建物原為被告之父、祖即訴外人卓
    齊常於日據時期所建造，嗣於卓齊常死亡後，即由被告甲○○、乙○○、丁○○及庚○○○陸續繼承而公同共有；如附
    圖所示編號Ａ部分之建物現由被告丙○○居住使用；另如附
    圖所示編號Ｂ部分之未經保存登記建物則為被告甲○○所建
    造；被告均屬無權占有原告所有之系爭土地，爰依民法第七
    百六十七條規定，請求被告丙○○自如附圖所示編號Ａ部分
    建物遷出，及被告甲○○、乙○○、丁○○及庚○○○拆除
    如附圖所示編號Ａ、Ｃ部分建物，被告甲○○拆除如附圖所
    示Ｂ部分建物，並將所占用之土地返還原告等語。
二、被告丙○○則以系爭土地前曾依廢止前實施耕者有其田條例
    規定，連同下大堀段第三九之三號及第四二之二號土地放領
    予卓齊常，嗣因作業之疏失，致系爭土地部分未由卓齊常承
    領取得，惟該土地既已徵收完畢，自非屬原告所有；再者，
    政府辦理上開第三九之三號及第四二之二號土地徵收時，已
    將坐落於系爭土地上之系爭建物為附帶徵收，原告並已取得
    此部分之徵收款項，是以被告之先祖卓齊常於承領上開第三
    九之三號及第四二之二號土地時，亦應同時取得系爭建物所
    坐落系爭基地之使用權限，是以被告就系爭土地之使用非無
    權占有等語；被告乙○○、庚○○○則以關於系爭建物為何
    興建於系爭土地上，伊等均不清楚，倘若原告有權訴請拆屋
    還地，伊等均無意見等語資為抗辯；被告甲○○、丁○○未
    於言詞辯論期日到場，亦未提出書狀作何聲明或陳述。
三、本件系爭土地所有權名義人為原告；又被告甲○○及訴外人
    卓進宮，為卓齊常之繼承人，被告乙○○、庚○○○及丁○○係卓進宮之繼承人，被告丙○○則係甲○○之子，而訴外
    人卓齊常前與原告就坐落於重劃前之桃園縣觀音鄉○○○段
    第三九之三號、第四二之二號二筆耕地訂立耕地三七五租賃
    契約，而原告為便利承租人耕作上開耕地，乃將系爭土地無
    償交付予卓齊常使用後，卓齊常即於系爭土地上興建附圖所
    示編號Ａ、Ｃ之建物，嗣於四十二年間，因政府實施耕者有
    其田，經政府針對上開第三九之三號、第四二之二號二筆耕
    地為徵收並放領予卓齊常完畢；另卓齊常、卓進宮先後亡故
    後，除由被告甲○○、乙○○、丁○○、庚○○○繼承附圖
    所示編號Ａ、Ｃ建物所有權外，被告甲○○復於系爭土地上
    興建附圖所示編號Ｂ之建物；而被告丙○○現占有使用附圖
    所示編號Ａ建物迄今等情，業為兩造於本院審理時一致陳述
    無訛。此外，被告等人所有及占用之上開建物占用原告土地
    之事實，經本院會同兩造於九十四年九月十六日現場履勘，
    並囑請桃園縣中壢地政事務所人員於是日實施測量結果，附
    圖所示編號Ａ、Ｂ、Ｃ建物確係坐落於系爭土地上，而各該
    占用系爭土地面積依序為一百三十三點三九、十五點二二及
    二十三點四九平方公尺，此有該機關九十四年九月二十八日
    以中地測字第0940056900號函檢附之複丈成果圖附卷可稽，
    堪信上情為真實，合先敘明。
四、原告主張系爭土地為其所有，而被告等人無權占有系爭土地
    ，而請求被告甲○○、乙○○、丁○○及庚○○○等人應分
    別將系爭土地上所興建之附圖所示編號Ａ、Ｂ、Ｃ建物予以
    拆除後，將系爭土地返還原告，並請求被告丙○○自附圖編
    號Ａ之建物遷出等語，被告乙○○、庚○○○及丙○○則以
    理由欄貳之二所示等語置辯。經查：
（一）按不動產之公用徵收，非以登記為國家取得所有權之要件
      ，此觀民法第七百五十九條之規定自明。依土地法第二百
      三十五條規定：「被徵收土地之所有權人，對於其土地之
      權利義務，於應受之補償發給完竣時終止」。準此，經政
      府合法徵收之土地，固不以完成登記為國有為要，但仍須
      須政府對所有人之補償發放完竣，國家始取得被徵收土地
      之所有權。本件系爭土地所有權，現登記為原告名義，已
      如前述。查系爭土地固前曾經機關為附帶徵收，然原告堅
      決否認其曾領取關於系爭土地之徵收補償費，而當時負責
      辦理系爭土地徵收補償費發放事宜之臺灣土地銀行桃園分
      行亦以九十三年六月八日以桃金字第0930000772號函稱並
      無系爭土地補償地價之領取記錄等語綦詳，亦業據本院依
      職權調閱另案臺灣高等法院九十三年度上易字第四九號返
      還無權占有土地案卷後屬實，此外，被告等人復未就徵收
      機關已就系爭土地徵收完成補償之發放一事提出其他積極
      事證供本院審認，則堪認徵收機關尚未完成系爭土地補償
      發放，揆諸上開法文說明，原告自仍為系爭土地之所有權
      人。
（二）被告丙○○復抗辯政府辦理上開第三九之三號及第四二之
      二號土地徵收時，已將坐落於系爭土地上之系爭建物為附
      帶徵收，原告並已取得此部分之徵收款項，是以被告之先
      祖卓齊常於承領上開第三九之三號及第四二之二號土地時
      ，亦應同時取得系爭建物所坐落系爭基地之使用權限云云
      ，按依被告丙○○所提出關於下大壢段第三九之三號及第
      四二之二號土地之桃園縣觀音私有耕地放領清冊影本乙紙
      所載，徵收機關於辦理上開二筆土地徵收時，於第四二之
      二號土地之附帶徵收欄上固有「附帶徵收房舍」等語之記
      載，然該欄所稱之「房舍」，並未標明其門牌號碼，況衡
      諸諸一般行政作業方式，該欄所稱之房舍應係指坐落於第
      四二之二號土地上之建物，而不包含系爭土地上之建物，
      是以被上丙○○上開抗辯，亦屬無據。
（三）次按使用借貸者，謂當事人一方以物交付他方，而約定他
      方於無償使用後返還其物之契約；又借用人應於契約所定
      期限屆滿時，返還借用物。未定期限者，應於依借貸之目
      的使用完畢時返還之，民法第四百六十四條、第四百七十
      條第一項前段定有明文。本件系爭土地，緣係因原告與被
      告之先祖間訂有前揭耕地三七五租賃契約，原告為便利耕
      作用而無償交付被告先祖使用，已如前述，準此，堪認系
      爭使用借貸之目的，即係卓齊常為於原告所有之前揭耕地
      為耕作而有使用系爭借用物之必要，今原告與卓齊常間之
      耕地租賃關係既已因徵收、放領而不存在，衡諸一般經驗
      法則，應認卓齊常依系爭當時使用借貸目的，而就系爭借
      用物之使用已完畢，揆諸上開法文說明，系爭使用借貸契
      約於前揭耕地租約遭徵收時，已因借貸之目的使用完畢生
      當然終止效力。
（四）又所有人對於無權占有或侵奪其所有物者，得請求返還之
      ，對於妨害其所有權者，得請求除去之；另繼承人繼承開
      始時，承受被繼承財產上之一切權利義務，民法第七百六
      十七條、第一千一百四十八條本文分別定有明文。本件原
      為訴外人卓齊常所有坐落於系爭土地上之如附圖所示編號
      Ａ、Ｃ建物，就占有系爭土地之權源，原係基於兩造間之
      使用借貸關係，今上間使用借貸關係既已終止而不存在，
      則其所有如附圖所示編號Ａ、Ｄ建物就系爭土地之占有，
      即屬無權占有，自對原告負有拆除上開建物後返還土地之
      義務，而被告甲○○、乙○○、丁○○及庚○○○既為訴
      外人卓齊常之繼承人及再轉繼承人，就上開義務應負擔履
      行之責；又被告甲○○於系爭使用借貸關係終止後，復在
      系爭土地上自行興建附圖所示編號Ｂ建物，及被告丙○○
      使用附圖編號Ａ建物所坐落之系爭基地迄今，亦均屬無權
      占有，從而，原告依上開法文，請求被告甲○○、乙○○
      、丁○○及庚○○○等四人分別拆除附圖所示編號Ａ、Ｂ
      、Ｃ建物，並請求被告丙○○自附圖編號Ａ建物遷出，均
      屬有據。
五、綜上所述，原告依所有物除去侵害及返還請求權之法律關係
    ，請求被告甲○○、乙○○、丁○○及庚○○○等四人分別
    拆除附圖所示編號Ａ、Ｂ、Ｃ建物，並請求被告丙○○自附
    圖編號Ａ建物遷出，為有理由，應予准許。另本判決所命之
    給付，依其性質非長期間不能履行，本院認其履行期間應以
    六個月為適當。又原告陳明願供擔保請准宣告為假執行，經
    核並無不當，爰分別酌定相當之擔保金額准許之。
據上論結，本件原告之訴為有理由，依民事訴訟法第三百八十五
條第一項前段、第八十五條第一項、第二項、第三百九十條第二
項、第三百九十六條，判決如主文。
中    華    民    國   九十五   年   一   月    二    日
                          民事第二庭  法  官  石有為
以上正本係照原本作成。
如對本判決上訴，須於判決送達後廿日內向本院提出上訴狀。
                                      書記官  黃棟楠
中   華   民   國   九十五   年     一    月    二    日


司法院資訊處製作；財團法人民間司法改革基金會備份。
